【裁判字號】    89,上易,4694
【裁判日期】    900216
【裁判案由】    妨害婚姻
【裁判全文】
臺灣高等法院刑事判決                          八十九年度上易字第四六九四號
    上  訴  人
    即  被  告  丙○○
    選任辯護人  林德川
右上訴人因妨害婚姻案件，不服臺灣板橋地方法院八十九年度易字第二七三○號，中
華民國八十九年十月二十五日第一審判決（起訴案號：臺灣板橋地方法院檢察署八十
九年度偵續字第一三四號）提起上訴，本院判決如左：
    主  文
原判決撤銷。
丙○○連續與有配偶之人相姦，處有期徒刑參月，如易科罰金，以參佰元折算壹日。
緩刑貳年。
    事  實
一、丙○○明知甲○○（另經檢察官為不起訴處分）係有配偶之人（其妻乙○），竟
    基於概括犯意，自民國八十二年三月至八十三年七月間，在臺北縣土城市○○路
    二巷十六號丙○○住處、中國大陸上海之賓館等處，連續與甲○○相姦。嗣丙○
    ○於八十八年十一月二十五日有偵查權限之機關發覺其犯罪前，具狀向臺灣板橋
    地方法院檢察署檢察官坦承相姦之犯行，並自動接受裁判。
二、案經丙○○自首及乙○訴由臺灣板橋地方法院檢察署檢察官偵查起訴。
    理  由
一、按刑法第八十條第一項第三款規定「追訴權，因左列期間內不行使而消滅：三、
    一年以上三年未滿有期徒刑者，五年」，而刑法第二百三十九條後段之相姦罪，
    其法定本刑為一年以下有期徒刑，是其追訴權時效固係五年。惟刑法第八十三條
    規定「追訴權之時效，如依法律之規定，偵查、起訴或審判之程序，不能開始或
    繼續時，停止其進行。前項時效停止，自停止原因消滅之日起，與停止前已經過
    之期間，一併計算。停止原因繼續存在之期間，如達於第八十條第一項各款所定
    期間四分之一者，其停止原因視為消滅。」又「告訴乃論之罪，因告訴權人不為
    告訴，或無告訴權人之告訴，致起訴諸程序不能開始時，自可停止追訴權時效期
    間之進行」，司法院二十七年院字第一七九五號解釋可資參照。本件依刑法第二
    百四十五條第一項規定係屬告訴乃論之罪，則有上述因告訴權人不為告訴，或無
    告訴權人之告訴等情形時，自應停止追訴權時效之進行，亦即於五年期間外，應
    再加計四分之一即一年三個月期間，總共六年三個月時效始為完成。
二、本件認定被告所為相姦犯行之最後時間係八十三年七月間，被告於八十八年十一
    月二十五日具狀自首，經檢察官於同年十二月十日傳訊乙○到庭告以上情後，乙
    ○於八十八年十二月三十一日具狀提出告訴。依上說明，其提出告訴仍在追訴權
    時效期間之內。被告雖謂追訴權時效進行中尚未完成者，始有停止進行可言，本
    件於被告八十八年十一月二十五日自首之前，五年時效早已完成，已無加計四分
    之一停止期間之問題云云，未考量上開依法起訴諸程序不能開始應予停止計算之
    情形，實屬對於追訴權時效期間之計算有所誤解，自無足採。
三、右揭相姦事實，業據被告坦承不諱，核與證人甲○○所述情節相符，事證至為明
    確，自應依法論科。
四、核被告所為，係犯刑法第二百三十九條後段之相姦罪。其先後多次相姦犯行，時
    間緊接，犯罪構成要件相同，顯係基於概括犯意為之，應依連續犯之規定論以一
    罪，並加重其刑。又被告於有偵查權限之機關發覺其犯罪前，即於八十八年十一
    月二十五日具狀向臺灣板橋地方法院檢察署檢察官坦承相姦之犯行，此有刑事自
    首狀附卷足稽，嗣並自動接受裁判，自應依刑法第六十二條前段關於自首之規定
    減輕其刑，且依法先加後減之。
五、原審認被告所犯罪證明確，予以論罪科刑，固非無見。惟查（一）被告行為後，
    刑法第四十一條業經於九十年一月四日修正，同月十日經總統公布施行。修正後
    改列為該條第一項，並增列但書，其規定為：「犯最重本刑為五年以下有期徒刑
    以下之刑之罪，而受六個月以下有期徒刑或拘役之宣告，因身體、教育、職業、
    家庭之關係或其他正當事由，執行顯有困難者，得以一元以上三元以下折算一日
    ，易科罰金。但確因不執行所宣告之刑，難收矯正之效，或難以維持法秩序者，
    不在此限。」與修正前第四十一條規定「犯最重本刑為三年以下有期徒刑以下之
    刑之罪，而受六個月以下有期徒刑或拘役之宣告，因身體、教育、職業、家庭之
    關係，執行顯有困難者，得以一元以上三元以下折算一日，易科罰金。」相互比
    較，以修正前之規定有利於被告。依刑法第二條第一項但書規定，自應適用有利
    於被告之修正前規定。原審未及比較新舊法而為適用，尚有未洽。（二）原判決
    理由載明被告係自首，應依自首之規定減輕其刑，惟於據上論斷欄漏未引用刑法
    第六十二條前段，亦有未合。被告上訴認本件追訴權時效已完成，雖無理由，但
    原判決既有可議，自應由本院予以撤銷改判。爰審酌被告犯罪之動機、目的、品
    行、智識程度及犯罪後坦承犯行，態度尚佳等一切情狀，量處如主文所示之刑，
    並諭知易科罰金之折算標準。又被告前未曾受有期徒刑以上刑之宣告，有臺灣高
    等法院檢察署刑案紀錄簡復表在卷可稽，本件自首犯行，經此論罪科刑教訓，應
    知警惕，當無再犯之虞，本院因認對其所宣告之刑，以暫不執行為適當，併予宣
    告緩刑二年，以啟自新。
六、公訴意旨另認：被告於八十三年七月間起至八十七年十二月間，亦有與甲○○相
    姦之犯行云云。惟訊據被告堅決否認上情，辯稱：八十三年六月三十日其母病危
    住院後，即告誡不要再與甲○○往來，故其七月間後未再與甲○○發生關係等語
    ，並提出馬偕紀念醫院出具其母親莊陳清於八十三年六月三十日因乳癌住院治療
    之診斷證明書為憑。查公訴人起訴此部分事實，無非以證人甲○○之證述為論斷
    依據，除此並無其他任何證明。而甲○○為告訴人配偶，於其到庭作證前，業據
    告訴人乙○撤回對其之告訴，而此相姦期間於偵查中涉及告訴是否仍在追訴權期
    間，且與量刑、民事損害賠償之金額考量等相涉，則於另查無何積極證據足資證
    明之情況下，尚難遽執甲○○單一且有偏頗之虞之證詞而為被告不利之認定。此
    外復查無其他積極證據足資證明被告有何此部分犯行，自屬不能證明其此部分犯
    罪，惟公訴人既認與本件前揭有罪部分有連續犯之裁判上一罪關係，爰不另為無
    罪之諭知。
據上論斷，應依刑事訴訟法第三百六十九條第一項前段、第三百六十四條、第二百九
十九條第一項前段、刑法第二條第一項但書、第五十六條、第二百三十九條後段、第
六十二條前段、第四十一條（修正前），第七十四條第一款、罰金罰鍰提高標準條例
第二條，判決如主文。
本案經檢察官郭弘佑到庭執行職務。
中      華      民      國    九十      年      二      月     十六     日
                              臺灣高等法院刑事第十一庭
                                  審判長法  官  楊  照  男
                                        法  官  陳  炳  彰
                                        法  官  王  詠  寰
右正本證明與原本無異。
不得上訴。
                                        書記官  吳  素  雲
中      華      民      國     九十     年       二     月      十九    日
附錄本案論罪科刑法條：
刑法第二百三十九條：
有配偶而與人通姦者，處一年以下有期徒刑，其相姦者，亦同。


司法院資訊處製作；財團法人民間司法改革基金會備份。
